臺灣板橋地方法院民事判決　九十年度訴字第一三二號
　　原　　　告　丁○○
　　被　　　告　甲○○
　　　　　　　　丙○○
　　訴訟代理人　乙○○
右當事人間請求給付租金事件，本院判決如左：
    主      文
核定被告占有坐落台北縣泰山鄉○○段二一七地號土地面積八十五點四五平方公尺部
分之租金，為每月新台幣捌仟貳佰零元。
被告應給付原告新台幣伍拾伍萬柒仟捌佰零肆元。
被告應自民國八十九年七月一日起，按月給付原告新台幣捌仟佰零貳元。
原告其餘之訴駁回。
訴訟費用由被告負擔十分之九，餘由原告負擔。
本判決第一項於原告以新台幣壹拾捌萬陸仟元或等值之金融機構可轉讓定期存單為被
告供擔保後，得假執行。但被告如於假執行程序實施前，以新台幣伍拾伍萬柒仟捌佰
零肆元或等值之金融機構可轉讓定期存單為原告預供擔保，得免為假執行。
原告其餘假執行之聲請駁回。
    事      實
甲、原告方面：
一、聲明：
  (一)請求核定被告占有坐落台北縣泰山鄉○○段二一七地號土地面積八十五點四五平
    方公尺部分之租金。
  (二)被告應給付原告新台幣（下同）六十一萬八千八百七十八元及自判決確定之翌日起
    至清償日止，按年息百分之五計算之利息。
  (三)被告應自八十九年七月一日起按月給付原告一萬零二百五十四元，及自起訴狀繕
    本送達被告之翌日起至清償日止，按年息百分之五計算之利息。
  (四)原告願以銀行可轉讓定期存單為被告供擔保，請准宣告假執行。
二、陳述：
  (一)坐落台北縣泰山鄉○○段二一七地號、面積八十五點四五平方公尺（重測前地號
    為台北縣泰山鄉○○段溝子墘小段第九十三號、面積七十八平方公尺）之土地，
    為原告於民國八十三年十一月七日在鈞院八十三年度執字第三二九二一號強制執
    行事件中，以原告之子張錫琛（已歿）名義買受並為所有權登記，後再由原告於
    八十四年九月二十七日因繼承分割取得系爭土地之所有權，而該土地上坐落有被
    告所有、門牌號碼為台北縣泰山鄉○○路○段二五六巷一號之房屋乙棟，經鈞院
    前以八十四年度訴字第二三八號返還無權占有房屋及八十九年度訴字第三十二號
    返還不當得利事件，認定被告對系爭土地依民法第八百七十六條第一項規定有法
    定地上權存在，惟縱為有權占有，被告亦應繳交土地租金予原告，然被告自原告
    買受土地迄今均未曾繳納地租，原告於八十九年六月二十八日聲請台北縣泰山鄉
    調解委員會調解，請求被告依土地法第一百零五條準用第九十七條規定，按土地
    申報地價之百分之十計算租金，然被告乙○○、甲○○未到場，被告丙○○則要
    求按公告地價之百分之三作為計算標準，兩造差異過大致調解不成立，原告爰依
    民法第八百七十六條第一項規定，訴請法院按申報地價之百分之十核定租金數額
    ，茲該土地在八十九年七間之申報地價為一萬四千四百元，每月應給付之租金即
    為一萬零二百五十四元（１４４００＊８５．４５＊１０％／１２＝１０２５４
    ），是以此標準請求被告給付自八十三年十一月七日原告取得土地所有權之時起
    ，至八十九年七月一日止之租金共六十一萬八千八百七十八元暨自判決確定之翌
    日起至清償日止，按年息百分之五計算之利息，以及自八十九年七月一日起按月
    給付租金原告一萬零二百五十四元暨自起訴狀繕本送達被告之翌日起至清償日止
    ，按年息百分之五計算之利息。
  (二)系爭土地坐落於泰山鄉最繁榮之泰山巖廟旁，夜市及市場的對面，使用用途為商
    業區，八十四年起公告現值高達每平方公尺七萬二千元，八十九年度申報地價為
    每平方公尺一萬四千四百元，面積則為八十五點四五平方公尺，與被告提出之重
    測前地號為台北縣泰山鄉○○段溝子墘小段一一七之三號地價稅單土地，二者情
    形顯不相同，自不得作為核定租金之參考。又眾所皆知土地之市價遠高於政府依
    公告現值計算之徵收費，而公告現值高於公告地價，至於申報地價僅為公告地價
    之零點八，原告以申報地價百分之十為地上租金，已屬偏低，當再無降價空間，
    此觀諸民法第八百三十七條「地上權人，縱因不可抗力，妨礙其土地之使用，不
    得請求免除或減少租金」之規定自明。
  (三)財團法人中華工商研究所（以下簡稱中華工商研究所）不動產鑑定研究報告書之
    鑑定結論，原告認為當稱公允，且依其鑑定結論該土地每月之租金為一萬四千九
    百九十三元，高於原告依申報地價百分之十計算之一萬零二百五十四元，足見原
    告之請求低於市價，相當合理。
三、證據：提出地價謄本二件、土地暨建築改良物登記謄本各一件、抵押權設定契約
    書影本影本一份、切結書影本一紙、本院八十三年十月十八日八十三年度民執新
    字第三二九一號民事執行處通知影本一紙、台北縣泰山鄉調解委員會調解筆錄影
    本一件、新莊市調解委員會聲請調解案件簽到表影本一份、台北縣政府地籍圖重
    測土地標示變更結果通知書影本一件、台北縣泰山鄉公所簡便行文表影本一紙、
    台北縣新莊地政事務所地價證明書影本一件為證。
乙、被告方面：
一、聲明：請求駁回原告之訴及假執行之聲請，並陳明如受不利判決，願提供銀行可
    轉讓定期存單為原告供擔保，請准宣告免為假執行。
二、陳述：
  (一)門牌號碼台北縣泰山鄉○○路○段二五六巷一號房屋，原係被告之祖父所建，後
    因水災侵害，乃由被告之母吳康秀珍（已歿）及被告三人出資修繕重建，系爭房
    屋為被告所有，且對於坐落之基地即原告所有之台北縣泰山鄉○○段二一七地號
    土地有法定地上權，此部分之事實業據鈞院八十四年度訴字第二三八號及八十九
    年度訴字第三十二號民事判決認定甚明。被告雖應依土地法規定給付地租予原告
    ，然原告均未與被告協議地租，且原告依申報地價百分之十請求，實有過高，蓋
    基地租金之數額，除以基地申報地價為基準外，尚須斟酌基地之位置、工商業繁
    榮程度、承租人利用基地之經濟價值及所受利益等項，並與鄰地租金相比較以為
    決定，並非必達申報地價年息百分之十之最高額，本件系爭房屋老舊、位於巷內
    、巷道狹窄、僅容機車通行、工商業不繁榮，且八十四年度之公告現值為每平方
    公尺七萬二千元，至今公告現值已降為每平方公尺六萬五千五百元，下降幅度約
    百分之十，被告利用基地之經濟價值及所受利益甚低，自不應以申報地價百分之
    十作為核定租金之標準。中華工商研究所之鑑定報告亦指出進出系爭房屋之巷道
    相當狹窄，無商業利益可言，卻又評定租金要一萬元以上，實屬過高。
  (二)再者，原告依民法第八百七十六條第一項請求法院核定租金，自應待法院判決命
    被告給付租金額之後，被告始能遵照判決給付地租，是原告當無自起訴狀繕本送
    達之翌日起請求利息之餘地。
三、證據：提出本院八十九年度訴字第三十二號民事判決一份、八十九年度地價稅繳
    款書影本一件、照片三張、盈福房屋仲介有限公司製作之評價報告書一份為證。
丙、本院依職權調取本院八十三年度民執新字第三二九一號拍賣抵押物強制執行卷宗
    、八十四年度訴字第二三八號返還無權占有房屋民事卷宗、八十九年度訴字第三
    十二號返還不當得利民事卷宗，並函請財團法人中華工商研究所鑑定系爭建物坐
    落原告所有土地上所享有相當於租金之利益為何。
    理      由
一、原告起訴主張坐落台北縣泰山鄉○○段二一七地號、面積八十五點四五平方公尺
    （重測前地號為台北縣泰山鄉○○段溝子墘小段第九十三號、面積七十八平方公
    尺）之土地，為原告於八十三年十一月七日因本院八十三年度執字第三二九二一
    號強制執行事件中，以原告之子張錫琛（已歿）名義買受並為所有權登記，後再
    由原告於八十四年九月二十七日因繼承分割取得系爭土地之所有權，而該土地上
    坐落有被告所有、門牌號碼為台北縣泰山鄉○○路○段二五六巷一號之房屋乙棟
    ，經本院前以八十四年度訴字第二三八號返還無權占有房屋及八十九年度訴字第
    三十二號返還不當得利事件，認定被告對系爭土地依民法第八百七十六條第一項
    規定有法定地上權存在，惟縱為有權占有，被告亦應繳交土地租金予原告，然被
    告自原告買受土地迄今均未曾繳納地租，兩造曾經調解但因差異過大致調解不成
    立，顯見無法協議約定租金，爰依民法第八百七十六條第一項規定，訴請法院按
    申報地價之百分之十核定租金數額，茲該土地在八十九年七間之申報地價為一萬
    四千四百元，每月應給付之租金即為一萬零二百五十四元，是以此標準請求被告
    給付自八十三年十一月七日原告取得土地所有權之時起，至八十九年七月一日止
    之租金共六十一萬八千八百七十八元暨自判決確定之翌日起至清償日止，按年息
    百分之五計算之利息，以及自八十九年七月一日起按月給付租金原告一萬零二百
    五十四元暨自起訴狀繕本送達被告之翌日起至清償日止，按年息百分之五計算之
    利息。
二、被告則以：其等對原告所有之系爭土地有法定地上權存在，原告固得向其請求租
    金，然原告均未與被告協議地租，且原告依申報地價百分之十請求，實有過高，
    蓋基地租金之數額，除以基地申報地價為基準外，尚須斟酌基地之位置、工商業
    繁榮程度、承租人利用基地之經濟價值及所受利益等項，並與鄰地租金相比較以
    為決定，並非必達申報地價年息百分之十之最高額，本件系爭房屋老舊、位於巷
    內、巷道狹窄、僅容機車通行、工商業不繁榮，且八十四年度之公告現值為每平
    方公尺七萬二千元，至今公告現值已降為每平方公尺六萬五千五百元，下降幅度
    約百分之十，被告利用基地之經濟價值及所受利益甚低，自不應以申報地價百分
    之十作為核定租金之標準。中華工商研究所之鑑定報告亦指出進出系爭房屋之巷
    道相當狹窄，無商業利益可言，卻又評定租金要一萬元以上，實屬過高而不可採
    ；又關於遲延利息部分之請求，原告既係依民法第八百七十六條第一項訴請法院
    核定租金，自應待法院判決命被告給付租金額之後，被告始能遵照判決給付地租
    ，是原告當無請求遲延利息之餘地等語，資為抗辯。
三、原告主張坐落台北縣泰山鄉○○段二一七地號、面積八十五點四五平方公尺（重
    測前地號為台北縣泰山鄉○○段溝子墘小段第九十三號、面積七十八平方公尺）
    之土地，為原告於八十三年十一月七日因本院八十三年度執字第三二九二一號強
    制執行事件中，以原告之子張錫琛（已歿）名義買受並登記所有權，後再由原告
    於八十四年九月二十七日因繼承分割取得系爭土地之所有權，而該土地上坐落有
    被告所有、門牌號碼為台北縣泰山鄉○○路○段二五六巷一號之房屋乙棟，經本
    院前以八十四年度訴字第二三八號返還無權占有房屋及八十九年度訴字第三十二
    號返還不當得利事件，認定被告對系爭土地依民法第八百七十六條第一項規定有
    法定地上權存在，而被告自原告買受土地迄今均未曾繳納地租之事實，業據原告
    提出土地暨建築改良物登記謄本各一件、抵押權設定契約書影本影本一份、切結
    書影本一紙、本院八十三年十月十八日八十三年度民執新字第三二九一號民事執
    行處通知影本一紙及台北縣政府地籍圖重測土地標示變更結果通知書影本一件為
    證，復為被告所不爭執，並經本院依職權調取本院八十三年度民執新字第三二九
    一號拍賣抵押物強制執行卷宗、八十四年度訴字第二三八號返還無權占有房屋民
    事卷宗、八十九年度訴字第三十二號返還不當得利民事卷宗核閱無訛，堪信為真
    正。
四、按土地及其土地上之建築物，同屬於一人所有，而僅以土地或僅以建築物為抵押
    者，於抵押物拍賣時，視為已有地上權之設定，其地租由當事人協議定之，協議
    不諧時，得聲請法院定之，民法第八百七十六條第一項定有明文。經查被告所有
    之房屋在原告之土地上，有該條所定之法定地上權，業已如前述，且原告曾就協
    議租金一事，聲請台北縣泰山鄉調解委員會進行調解，其結果為「一、相對人（
    即被告丙○○）要求按公告地價現值的百分之三給付聲請人（即原告）作為租金
    ；二、聲請人要求按公告地價現值的百分之十做為租金；三、兩造意見不一致。
    」，此有原告提出之台北縣泰山鄉調解委員會調解筆錄影本一件在卷可參，本院
    審理時亦曾多次協調租金數額，惟均因兩造各有堅持而未能意見合致，可見本件
    確有協議不成之情事，從而原告依上開條文規定，訴請法院核定租金數額，並據
    以請求被告給付租金，於法自無不合。
五、至於應核定之租金數額，及原告得據以請求被告給付之範疇，經本院審酌如下：
  (一)按城市地方房屋之租金，以不超過土地及其建築物申報總價額年息百分之十為限
    ，此於租用基地建築房屋時亦有準用，土地法第一百零五條、第九十七條第一項
    定有明文，又按基地租金之數額，除以基地申報地價為基礎外，尚須斟酌基地之
    位置，工商業繁榮之程度，承租人利用基地之經濟價值及所受利益等項，並與鄰
    地租金相比較，以為決定，並非必達申報總地價年息百分之十最高額，最高法院
    復著有六十八年度台上字第三○七一號判例可資參照。經查，系爭土地面積為八
    十五點四五平方公尺，坐落台北縣泰山鄉○○路以西，泰山巖以南，鄉公所以北
    之區域內，為泰山鄉行政中心所在地區，區域內商業活動主要分布在明志路兩側
    、泰林路及福泰街交會之市場附近，商業繁榮度高，巷道內主要以住家為主，惟
    被告所有之系爭建物為磚造一層樓房屋，出入孔道以寬約一至三米之明志路一段
    二五六巷為主，由於臨路路寬僅一至三米，且北側為泰山巖，東側為屋齡三十年
    之加強磚造三層樓房，南側為屋齡十九年之鋼筋混凝土造四層樓房，短期內要合
    建困難度高，但若能與東側鄰地合建，則系爭土地之潛力將可期待，否則雖其土
    地使用分區為商業區，但因未能直接面對明志路，故幾乎無商業效益可言，此經
    本院依職權委託中華工商研究所進行鑑定後，有該所檢送之鑑定研究報告書一份
    在卷足參，本院爰斟酌上開土地坐落位置、附近繁榮程度及系爭房屋利用之情形
    ，認原告主張以申報地價百分之十計算被告使用系爭土地之租金，實有過高，應
    以土地申報地價年息百分之八為適當。至於被告雖另提出其委託盈福房屋仲介有
    限公司製作之評價報告書一份，用資說明系爭土地之現值應僅有二百六十六萬元
    之譜等情，惟查本件之爭點乃在核定被告使用土地之租金利益，而非系爭土地之
    交易價格，是該份評價報告書自不影響本院上開租金數額之認定。
  (二)經查系爭土地之面積為八十五點四五平方公尺，被告所有之建物則分別經登記為
    泰山鄉○○段第九十七號及第一百號建號，面積各為十七點零五平方公尺及六十
    二平方公尺，合計已達七十九點零五平方公尺，此有前揭鑑定研究報告書內附之
    土地暨建物登記謄本影本共三份可佐，與系爭土地面積相較，僅餘六點四平方公
    尺，又觀諸被告所提出之照片三張可知，該建物磚造主體出入口前方，尚有以鐵
    柵欄圍成並設置鐵門之空間，供作晾曬衣物之用，自屬被告一併使用之範圍，是
    本件被告所占用之面積，當認為係該土地之全部即八十五點四五平方公尺。又查
    系爭土地自八十六年七月迄今即為每平方公尺一萬四千四百元，有原告提出之地
    價謄本一件在卷可參，是原告主張以此數額做為計算標準，自無不合。從而被告
    每月應給付原告之租金，核定為八千二百零三元（１４４００＊８５．４５＊８
    ％／１２＝８２０３．２，元以下四捨五入）。
  (三)又按關於請求法院核定租金，其訴之性質，為形成之訴，未經法院核定地租數額
    前，土地所有人無直接請求給付地租之權利，故當事人就地租協議不諧時，必先
    經法院核定其地租數額後，土地所有人始得據以請求如數給付，最高法院著有八
    十四年度台上字第二七○七號判決意旨可資參照；又形成判決依判決之宣告，在
    裁判之範圍內，足使法律關係發生、變更或消滅，而具有形成力，此項效力固因
    形成判決之確定而始發生，惟此係指形成力本身發生之時期而言，若為訴訟標的
    之法律關係將因該判決而溯及發生、變更或消滅者，則於判決發生形成力時，仍
    溯及既往生效；再按民法第八百七十六條所定法定地上權之取得，乃係因法律規
    定，不待登記即生效力，且其地上權在土地所有權移轉時即已成立，蓋自斯時起
    ，建築物已需有土地利用權始能存在之故，是法定地上權人在其地上權成立時，
    即有支付地租之義務，僅關於地租之數額於當事人間協議不成時，待法院核定後
    請求如數給付而已，非謂未經法院核定，地上權人即無庸支付地租。經查原告乃
    於八十三年十一月七日以其子之名義買受系爭土地，並於八十四年九月二十七日
    因繼承分割取得系爭土地之所有權，此有原告提出之土地登記簿謄本一紙在卷可
    參，被告對於原告主張應自八十三年十一月七日起算地租乙節復未作何抗辯，則
    揆諸上揭說明，原告以八十三年十一月七日做為請求地租之始點，自屬有據。從
    而原告依法得請求被告給付之租金，就自八十三年十一月七日起至八十九年七月
    一日前之部分，期間共計五年又八個月即六十八個月，以每月租金八千二百零三
    元計算，合計為五十五萬七千八百零四元（８２０３＊６８＝５５７８０４）；
    至於原告另請求被告自八十九年七月一日起按月給付租金部分，於每月八千三百
    零二元之範圍內，為有理由，應予准許。
  (四)再揆諸上揭最高法院八十四年度台上字第二七○七號判決意旨所示，土地所有人
    既須經法院核定地租數額後，始得據以請求地上權人給付，則在法院核定地租前
    ，地上權人雖有支付地租之義務，惟斯時確切之給付數額為何，非待法院核定尚
    非明確，則縱未為給付，亦難謂已陷於給付遲延，土地所有人須待法院核定租金
    數額後，始合於民法第二百二十九條第二項所謂「得請求給付時」之要件，依該
    條項之規定，又須再經催告地上權人而未獲給付時，始得請求遲延利息。是本件
    被告應給付之租金數額，既仍有待法院確定，原告於本訴訟中一併請求被告給付
    遲延利息，即屬無據，應予駁回。
五、縱上所述，原告依民法第八百七十六條第一項規定，訴請法院核定租金，並據以
    請求被告給付五十五萬七千八百零四元，及自八十九年七月一日起，按月給付原
    告八千二百零三元，為有理由，應予准許；至逾前開數額部分，則屬無據，應予
    駁回。
六、兩造均陳明願供擔保，請准宣告假執行或免為假執行，就原告勝訴部分，經核皆
    無不合，爰各酌定相當之擔保金額，併准許之；至於原告敗訴部分，其假執行之
    聲請已失所附麗，應予駁回。
七、本件判決基礎已臻明確，兩造其餘攻擊防禦或舉證，核與判決結果不生影響，爰
    不另一一論述，附此敘明。
八、結論：本件原告之訴為一部有理由，一部無理由，依民事訴訟法第七十九條但書
    、第三百九十條第二項、第三百九十二條，判決如主文。
中　　　華　　　民　　　國　　九十一　　年　　　八　　　月　　 十三 　　日
                                  臺灣板橋地方法院民事第二庭
~B審判長法      官  陳忠行
~B      法      官  陳福來
~B      法　　　官　劉元斐
右為正本係照原本作成
如對本判決上訴，須於判決送達後廿日內向本院提出上訴狀
中　　　華　　　民　　　國　　九十一　　年　　　四　　　月　　　九　　　日
~B法院書記官　洪惠玲
